最高法院民事判決　　　　　　　九十六年度台上字第五四一號
上　訴　人　乙○○
訴訟代理人　巨克安律師
被 上訴 人　甲○○
上列當事人間請求返還借款事件，上訴人對於中華民國九十五年
九月五日台灣高等法院第二審判決（九十四年度上字第五七０號
），提起上訴，本院判決如下：
    主  文
原判決關於命上訴人與丙○○、丁○○同負給付之責，及命其再
為給付暨駁回其附帶上訴，並各該訴訟費用部分廢棄，發回台灣
高等法院。
    理  由
本件被上訴人主張：上訴人於民國八十七年間持第一審共同被告
丙○○所簽發如原判決附表（下稱附表）所示編號(一)至(六)面額共
計一百十二萬二千六百元、丁○○所簽發如附表所示編號(十五)面額
三十二萬一千元，及由訴外人津亞電器實業有限公司、七釆弦有
限公司所簽發如附表所示其餘編號之支票共十七張，並於編號(十六)
面額二十萬元之支票上背書後，向伊借款新台幣（下同）三百四
十四萬一千五百四十元，詎屆期提示該等支票，均不獲付款等情
。依借貸、票據之法律關係，求為命(一)上訴人與丙○○就一百十
二萬二千六百元、與丁○○就三十二萬一千元，及均自九十四年
二月十五日起至清償日止按年息百分之五計算之利息，負全部給
付之責任，如其中一人已為給付，另一人即免給付義務。(二)上訴
人給付被上訴人一百七十九萬七千九百四十元及自九十四年二月
十五日起至清償日止按年息百分之五計算之利息。(三)上訴人給付
被上訴人二十萬元，並自九十四年二月十五日起至清償日止按年
息百分之六計算之利息之判決（被上訴人逾上開部分之請求，業
受敗訴判決確定）。嗣於原審就上開部分追加本於公司法第二十
三條、不當得利及侵權行為之法律關係而為請求。
上訴人則以：伊原為台灣電熱工業股份有限公司（下稱台熱公司
）董事長，該公司為週轉現金，由當時擔任伊特別助理之蔡文豪
（即被上訴人之子，已於九十一年六月十三日死亡）向被上訴人
借得系爭款項，伊並非借款人。且被上訴人於八十七年十一月五
日提示附表所示編號(十六)支票，而於九十三年八月十二日始提起本
件訴訟，已逾票據法第二十二條第二項規定之四個月時效期間，
伊得拒絕給付該支票之票款等語，資為抗辯。
原審以：上訴人主張之事實，固據提出支票及退票理由單等件為
證。惟依證人即蔡文豪之同居人陳家珍證稱：「乙○○持系爭支
票請蔡文豪辦理票貼，因蔡文豪沒有錢，故轉而向原告（即被上
訴人）週轉，……，辦理票貼時，是用台熱公司的名義去借錢」
等語，衡諸系爭支票上均有台熱公司之背書，堪認系爭借款之實
際借款人為台熱公司。又兩造曾於九十四年九月十四日於台北市
警察局松山分局就系爭借款債務進行協調，證人即當時在場之警
員蘇文彬證稱：「游先生（即上訴人）有承認系爭三百多萬支票
款項，是因公司財務困難，由他的員工即蔡先生兒子（即蔡文豪
）向蔡先生（即被上訴人）借的，票也是公司開出去的。……當
時游先生有談到要如何償還，剛開始說一個月償還幾千元，後來
談到每月償還一萬或一萬多元，但蔡先生認為太少，所以沒有達
成協議」等語，則兩造雖未達成分期償還之約定，但上訴人既已
向被上訴人為免責承擔債務之意思表示，並為被上訴人所同意，
可見渠等已成立債務承擔之契約，上訴人自應就台熱公司所欠借
款負清償之責。再者，上訴人是台熱公司負責人，該公司曾向外
借款，其應知票據背書人之追索權時效為四個月，其於上開協調
時，已知被上訴人就附表所示編號(十六)面額二十萬元之支票，對其
之票款請求權，已罹時效，仍承認該債務，依最高法院五十年台
上字第二八六八號判例意旨，自屬拋棄時效利益，不得再以時效
業經完成拒絕給付。又第一審共同被告丙○○、丁○○，基於票
據關係，就附表編號(一)至(六)面額共計一百十二萬二千六百元、編
號(十五)面額三十二萬一千元支票，對被上訴人各負全部給付責任，
上訴人基於借貸關係，就該等款項及年息百分之五利息亦應清償
，其間係屬不真正連帶債務。綜上所述，被上訴人請求上訴人與
丙○○就一百十二萬二千六百元、與丁○○就三十二萬一千元，
及均自九十四年二月十五日起至清償日止按年息百分之五計算之
利息，負全部給付之責任，如其中一人已為給付，另一人即免給
付義務；請求上訴人給付一百七十九萬七千九百四十元及自九十
四年二月十五日起至清償日止按年息百分之五計算之利息，暨給
付二十萬元，並自九十四年二月十五日起至清償日止按年息百分
之六計算之利息，洵屬正當。因而將第一審所為被上訴人敗訴部
分之判決一部予以廢棄，改判命上訴人與丙○○就一百十二萬二
千六百元本息、與丁○○就三十二萬一千元本息，同負全部給付
之責任，如其中一人已為給付，另一人即免給付義務；及命上訴
人再給付一百七十九萬七千九百四十元及其利息，並駁回上訴人
之附帶上訴。
查民事訴訟採不干涉主義，凡當事人所未聲明之利益，不得歸之
於當事人。被上訴人係主張系爭款項為上訴人所借（見一審卷第
九、九一頁，原審卷第三二、五三、五七、六三、一三四、一五
三、一六四頁、一七九頁背面、二一四頁背面），並未主張系爭
借款係台熱公司所借，而上訴人已承擔系爭借款債務等語。原審
竟認作主張事實，以上訴人已承擔台熱公司所借系爭借款債務為
由，為上訴人不利之判決，不無可議。次查上訴人抗辯被上訴人
就如附表所示編號(十六)支票之票款請求權，已罹時效而消滅等語（
見原審卷第八○頁 )。而證人蘇文彬僅證稱：兩造於九十四年九
月十四日在台北市警察局松山分局就系爭借款債務進行協調，未
達成協議等語。兩造於協調時，有無提及上訴人係背書人應負系
爭票款債務及上訴人有無為承認之行為？原審悉未予調查，遽認
上訴人已拋棄時效利益，並嫌速斷。上訴論旨，指摘原判決關於
命其與丙○○、丁○○同負給付之責，及命其再為給付暨駁回其
附帶上訴部分違背法令，求予廢棄，非無理由。
據上論結，本件上訴為有理由。依民事訴訟法第四百七十七條第
一項、第四百七十八條第二項，判決如主文。
中　　華　　民　　國　九十六　年　　三　　月　二十一　日
                      最高法院民事第一庭
                          審判長法官  林　奇　福
                                法官  陳　國　禎
                                法官  陳　重　瑜
                                法官  劉　福　聲
                                法官  黃　義　豐
      本件正本證明與原本無異
                                      書  記  官
中　　華　　民　　國　九十六　年　　四　　月　　四　　日
                                                      v
